【裁判字號】    88,訴,534
【裁判日期】    890208
【裁判案由】    損害賠償
【裁判全文】
臺灣士林地方法院民事判決  八十八年訴字第五三四號
    原      告  丙○○
    被      告  台灣銀行北投分行
    法定代理人  甲○○
    訴訟代理人  乙○○
右當事人間請求損害賠償事件，本院判決如左：
    主    文
原告之訴及假執行之聲請均駁回。
訴訟費用由原告負擔。
    事    實
甲、原告方面：
一、聲明：
（一）被告應給付原告新臺幣（以下同）柒拾貳萬貳仟玖佰貳拾玖元，及自民國八十
      六年十二月十五日起至清償日止，按年息百分之五計算之利息。
（二）原告願供擔保，請准宣告假執行。
二、陳述：
（一）緣原告於民國八十三年二月二十五日向被告租用保管箱，並與被告訂立租用約
      定書，原告嗣將郵局之郵政定期儲金整存整付存單六張，存置於保管箱內，孰
      料原告於八十五年四月十五日原告開啟保管箱時赫然發現該六張存單已不翼而
      飛，詢之該銀行看管保管箱人員蔡玲月，伊以租用人應以箱匙及原留印鑑填載
      「開箱紀錄卡」後自行開啟關閉，銀行僅憑留存印鑑之印文辦理，對開箱身分
      、箱內物品、數量、品質、天災地變或其它不可歸責銀行事由、原告不當行為
      及第三人侵權所致之損失均不必負責等語而卸責。原告索閱有關原告租用保管
      箱開箱紀錄卡及要求播放八十四年四月十五日電眼監視錄影帶均遭拒。
（二）兩造就保管箱係租賃關係，按出租人以合約所約定使用收益之租賃物交付承租
      人使用後，不僅須消極地不妨礙承租人使用收益，且須積極地在租賃關係存續
      中，保持其合於約定使用收益狀態，此觀民法第四百二十三條自明。故租賃物
      在租賃關係存續中受有損害，致無法為圓滿使用收益者，不論其妨害係因可歸
      責於出租人之事由或第三人之行為而生，出租人均負有除去之義務，以保持出
      租物合於約定使用收益狀態，倘出租人怠於履行此一義務致承租人受有損害，
      自應負債務不履行損害賠償責任。原告向被告租用之保管箱於八十五年三月八
      日遭不詳人士或原告行員蔡玲月、乙○○等人偽造原告留存印鑑之印文，竊取
      存置於箱內之六張定期存單，進而向存款郵局冒領各該存單本息共七十二萬二
      千九百二十九元，致原告受有該存款被冒領之損害，該損害乃被告違背出租人
      怠於履行保持租賃物合於約定使用收益圓滿狀態所致，故原告自得依債務不履
      行之損害賠償法律關係請求原告賠償上開被冒領之款項。
（三）保管箱鑰匙及印章一直由原告保存，從未交給別人，且別人也不會拿走。原告
      於八十五年三月八日並未開啟保管箱，所以那次是小偷開啟偷走存單。該次開
      箱紀錄及簽名亦非原告所寫字跡。保管箱內除了存單還有不動產權狀，但權狀
      並未遺失。
（四）原告租用保管箱係為了放東西，既租了保管箱，足可證明原告確實放了六張存
      單在箱子裡，銀行人員沒有確實核對印鑑，導致原告受損失。
（五）原告所受之損失計算如下：
  １、存單號碼00000000號、00000000號、00000000號係
      採浮動利率計算，利息多寡依利率升降而定，因原告不知悉升降數額，故照存
      單本金以為請求。
  ２、存單號碼00000000號、00000000號、00000000號係
      採固定利率計算故依存單所載「本息金額」計算。
  ３、遲延利息部分：因六紙存單到期日互有先後，為計算方便，以到期日最晚者即
      存單號碼00000000號到期日翌日即八十六年十二月二十五日起算。
三、證據：提出定期存單六份、民事判決、保管箱開箱紀錄卡各一件（均影本）為證
    ，並聲請調閱本院八十六年度訴字第三二九號民事卷宗及聲請囑託法務部調查局
    或其它鑑定單位鑑定開箱紀錄卡之印章及簽名。
乙、被告方面
一、聲明：原告之訴及其假執行之聲請均駁回，如受不利判決，願供擔保請求宣告免
    為假執行。
二、陳述：
（一）原告於八十三年二月二十五日向被告租用保管箱一只，並與被告簽訂保管箱租
      用約定書，而依保管箱租用章程第六條之約定：「開啟保管箱應憑箱匙及原留
      印鑑填具『開箱紀錄卡』後自行開啟及關閉，至開箱後或存或取，蓋由客戶自
      理，申請開箱時，本行僅憑留存印鑑辦理，對開箱人身份不負查驗責任。」因
      此原告有無將郵政定期儲金存單放於保管箱中，被告根本無從得知。且依約被
      告是根據印鑑來比對，並不比對筆跡。
（二）每個保管箱有二把鑰匙，一把交由承租人保管，一把原封鎖在金庫，要開啟保
      管箱則須同時使用二把鑰匙方可開啟，開啟保管箱時我們會核對印鑑章及鑰匙
      沒錯才會開啟，如承租人鑰匙遺失則須辦理掛失手續。開啟保管箱應憑鑰匙及
      原留印鑑，惟原告既自承鑰匙自始均在其保管之中，則所謂「不詳人士」並無
      由開啟保管箱竊取存單；況原告主張八十五年三月八日遭不詳人士偽造原告留
      存印鑑之印文而開箱偷存單，惟依開箱紀錄顯示，原告於八十五年三月十二日
      、三月十五日、三月二十一日、三月二十六日、四月五日、四月十日均到行開
      啟保管箱，則如何會遲至同年四月十五日始發現存單被竊？顯與常理有違。
三、證據：提出保管箱租用約定書、台灣士林地方法院檢察署函、被告覆函、出租保
    管箱分戶帳（含開箱紀錄）、員工請假單各一件、開箱紀錄卡八件（均為影本）
    ，並聲請訊問證人李玉梅、藍寬裕、蔡玲月。
    理    由
一、本件原告主張伊曾於被告銀行開設保管箱，並將其所有之郵局定期存單置於向被
    告租用之保管箱存放，嗣於八十五年四月十五日原告開啟保管箱時發現定期存單
    失竊，經向郵局查詢，已遭人領走，惟存單上所使用之印鑑並未遺失，必係盜刻
    印章冒領，保管箱鑰匙亦一直在原告保管中而未遺失。而保管箱八十五年三月八
    日開箱紀錄卡上印章簽名與原告本人所簽不符，被告顯有重大過失，造成原告存
    單失竊並被冒領，計原告損失金額為七十二萬二千九百二十九元，原告此損失係
    因被告未保持租賃物合於約定使用收益圓滿狀態所致，故原告自得依債務不履行
    之法律關係請求原告負損害賠償責任云云。被告則以：原告向被告租用保管箱，
    依保管箱租用章程規定，被告係憑留存印鑑辦理開箱手續，開箱後或存或取，由
    客戶自理，則原告有無將郵局存單置於保管箱中，被告無從得知，且原告自承印
    鑑鑰匙均由原告保管而未遺失，他人自無法開啟保管箱取走存單，原告另主張存
    單於八十五年三月八日早已遺失，卻又歷數次開箱後才提出，顯有矛盾等語，資
    以抗辯。
二、原告主張曾於被告銀行開設保管箱之事實，業據提出保管箱開箱紀錄卡為證，且
    為被告所不否認並提出保管箱租用約定書、出租保管箱分戶帳（含開箱紀錄）、
    開箱紀錄卡等件可參，應堪信為真實。
三、原告另主張伊將其所有之郵局定期存單（存單號碼第00000000號、第0
    0000000號、第00000000號、第00000000、00000
    000號、00000000號）存置於該保管箱中，嗣於八十五年四月十五日
    開啟保管箱時發現定期存單失竊，並已遭冒領，其後發現存單係於八十五年三月
    八日經不詳人士盜刻印章開箱竊取等情，雖據提出定期存單、保管箱開箱紀錄卡
    等件為證，惟為被告否認，而以前詞置辯。
四、依被告所提出、原告亦自承為其簽署無訛之保管箱租用約定書之約定，係原告向
    被告租用保管箱一只，兩造並約明保管箱租用章程以明雙方權利義務，而參酌該
    章程之內容，係經由一定開箱程序，由出租人將保管箱交予承租人開啟使用，承
    租人並應定期繳付費用等情，堪認兩造有租賃關係，租賃標的物是「保管箱」，
    原告係本於兩造間的保管箱租用約定書而取得使用系爭保管箱之權源。
五、按出租人應以合於所約定使用、收益之租賃物，交付承租人，並應於租賃關係存
    續中保持其合於約定使用、收益之狀態，民法第四百二十三條定有明文。準此，
    出租人以合於所約定使用收益之租賃物交付承租人後，不僅須消極的不妨礙承租
    人使用收益，且須積極的在租賃關係存續中，保持其合於約定使用收益之狀態。
    故租賃物在租賃關係存續中，受有妨害，致無法為圓滿之使用收益者，不問其妨
    害係因可歸責於出租人之事由或由於第三人之行為而生，出租人均負有除去之義
    務，以保持租賃物合於約定使用收益之狀態。倘出租人怠於履行此項義務，致承
    租人受有損害，自應負債務不履行之損害賠償責任。是本件所應審究者，為被告
    在保管箱租賃關係存續中，是否未履行保持租賃物合於約定使用收益之狀態之出
    租人義務，而致原告受有損害？
六、經查：
（一）兩造合意的保管箱租用約定章程第一條約定：「承租人租用保管箱應填具『保
      管箱租用約定書』壹份及『印鑑卡』貳份並簽篕印章。」，第四條規定：「保
      管箱鑰匙有貳把，一交承租人持用，一由承租人與本行共同加封後留存本行外
      ，承租期滿或退租時承租人領用之鑰持應歸還本行，承租人不得複製鑰匙：：
      」，第六條明文：「開啟保管箱應憑箱匙及原留印鑑填具『開箱紀錄卡』後自
      行開啟及關閉，至開箱後或存或取，蓋由客戶自理，申請開箱時，本行僅憑留
      存印鑑辦理，對開箱人身分不負查驗責任。」觀之上開保管箱租用章程之內容
      ，並參酌現行保管箱租用實務，開啟保管箱之鑰匙，除封存者外，僅承租人持
      有，且保管箱經開啟後，係由承租人自行存取，其內置物品亦未經任何登記程
      序，被告自亦從知悉原告保管箱內置放之物品為何，被告既否認原告有將上開
      存單置放於保管箱之情，而原告又未舉證證明確有將上開郵局存單存放被告保
      管箱之事實，故原告主張伊受有原置於保管箱內之存單失竊後遭冒領之損失共
      計七十二萬二千九百二十九元之情，自難遽信為真正。
（二）兩造既簽立保管箱租用約定書及所附租用約定章程，則雙方於保管箱租賃關係
      中之權利義務，應依系爭保管箱租用約定章程中而定，如兩造悉依保管箱租用
      約定章程履行，即足使保管箱之使用無安全上之顧慮，而無債務不履行之問題
      。按開啟系爭保管箱應憑鑰匙及原留印鑑填具開箱紀錄卡後自行開啟關閉一節
      ，除保管箱租用約定章程第六條明文約定外，復經證人李玉梅到庭證述保管箱
      開箱過程為：「我們核對印鑑相符後會同開箱人帶的鑰匙及銀行的鑰匙同時打
      開，待開啟後我們（指銀行人員）就退出，之後開箱人關起來就可以出去了：
      ：：」等語綦詳；且原告指稱印鑑不符之八十五年三月八日開箱紀錄卡，經本
      院囑託內政部警政署刑事警察局鑑定結果為：「一、印鑑章『丙○○』印文與
      保管箱印鑑卡、保管箱分戶帳、保管箱租用約定書上『丙○○』印文相符。二
      、（八十五年三月八日）保管箱開箱紀錄卡上『丙○○』印文與保管箱印鑑卡
      、保管箱分戶帳、保管箱租用約定書上『丙○○』印文相符。」有內政部警政
      署刑事警察局八十八年十月五日刑鑑字第一００九００號鑑驗通知書附卷可稽
      ；原告印鑑及鑰匙從未遺失，一直由原告持有一節，復經原告當庭自承。綜上
      ，原告既承認始終持有印鑑及鑰匙，而其指稱印文不實之八十五年三月八日開
      箱紀錄卡上所蓋印文經鑑定係與被告所持印鑑章及留存印鑑印文相符，則可以
      憑從未遺失之正確印鑑及鑰匙以開啟保管箱者，應僅原告本人始得為之，原告
      指稱另有他人開啟保管箱並竊取存單云云，顯與事實有間；而被告員工既在承
      租人開箱時依保管箱租用約定章程核對印鑑並憑開箱人所持鑰匙開啟，則無任
      何使保管箱不合於約定使用收益之狀態或受有妨害而致原告無法為保管箱圓滿
      之使用收益之情形可言，是被告並無何債務不履行情事，堪可認定。
（三）原告復主張伊放置保管箱中的存單係於八十五年三月八日遭竊，惟原告於八十
      五年三月十二日、三月十五日、三月二十一日、三月二十六日、四月五日、四
      月十日均到被告行庫開啟保管箱，有被告所提出租保管箱分戶帳（含開箱紀錄
      ）及開箱紀錄卡等件存卷足參，且為原告所不否認，則原告至遲於八十五年三
      月十二日開箱時即會發現存單遺失，詎原告竟遲至同年四月十五日始主張存單
      被竊，其主張顯有矛盾，而與常理有違。
（四）按當事人主張有利於己之事實者，就其事實有舉證之責任，民事訴訟法第二百
      七十七條著有明文。本件原告另主張存單係遭被告員工蔡玲月、乙○○偷走云
      云，惟未舉證以實其說，自難僅憑其空言指稱，即認被告因其員工之不當行為
      ，而有使租賃物不合於約定使用收益之狀態或妨害原告無法對租賃物為圓滿使
      用收益之債務不履行行為。
七、從而，原告本於債務不履行之法律關係，請求被告賠償七十二萬二千九百二十九
    元，及自民國八十六年十二月十五日起至清償日止，按年息百分之五計算之利息
    ，為無理由，應予駁回。其假執行之聲請因訴之駁回而失所附麗，應併予駁回。
八、本件事證已臻明確，兩造其餘攻擊防禦方法，於判決結果不生影響，無庸一一審
    究，併此敘明。
九、據上論結，本件原告之訴為無理由，依民事訴訟法第七十八條，判決如主文。
中      華      民      國    八十九    年      二      月      八      日
                                        臺灣士林地方法院民事第一庭
~B法      官  王怡雯
右為正本，係照原本作成。
如對本判決上訴須於判決送達後廿日內向本院提出上訴狀。
中      華      民      國    八十九    年      二      月    十四      日
~B法院書記官  李秀蘊


司法院資訊處製作；財團法人民間司法改革基金會備份。
